【裁判字號】    99,保險上,4
【裁判日期】    990504
【裁判案由】    給付保險金
【裁判全文】
臺灣高等法院民事判決                 99年度保險上字第4號
上  訴  人  台中商業銀行股份有限公司
法定代理人  丙○○
訴訟代理人  陳昭全律師
被  上訴人  兆豐產物保險股份有限公司
法定代理人  乙○○
訴訟代理人  蔡宗玫
            戊○○
被  上訴人  台灣產物保險股份有限公司
法定代理人  甲○○
訴訟代理人  丁○○
上列當事人間給付保險金事件，上訴人對於中華民國98年12月17
日臺灣臺北地方法院98年度保險字第48號第一審判決提起上訴，
經本院於99年4月13日言詞辯論終結，判決如下：
    主  文
上訴駁回。
第二審訴訟費用由上訴人負擔。
    事  實  及  理  由
一、本件被上訴人兆豐產物保險股份有限公司（下稱兆豐產險公
    司）之法定代理人原為沈臨龍已於本院審理中變更為乙○○
    ，有公司營業執照可證（見本院卷第35頁），茲據其具狀聲
    明承受訴訟（見本院卷第47頁），核無不合，先予敘明。
二、上訴人聲明求為判決：
   （一）原判決廢棄。
   （二）被上訴人兆豐產險公司應給付上訴人新台幣（下同）
         250萬8,880元及自起訴狀繕本送達之翌日起至清償日
         止，按年息5%計算之利息。
   （三）被上訴人台灣產物保險股份有限公司（下稱台灣產險
         公司）應給付上訴人62萬7,220元及自起訴狀繕本送達
         之翌日起至清償日止，按年息5%計算之利息。
   （四）願供擔保，請准宣告假執行。
    被上訴人聲明求為判決：上訴駁回。如受不利判決，被上訴
    人兆豐產險公司願以台灣銀行股份有限公司無記名可轉讓定
    期存單預供擔保；被上訴人台灣產險公司願以現金或等值上
    海商業儲蓄銀行無記名可轉讓定期存單預供擔保，請准宣告
    免為假執行。
三、上訴人起訴主張：伊以自己為被保險人，於民國（下同）94
    年12月27日簽訂銀行業綜合保險契約（下稱系爭保險契約）
    ，由被上訴人兆豐產險公司（原為中國產物保險股份有限公
    司，嗣與兆豐產險公司合併，中國產物保險公司為消滅公司
    ，其一切權利義務由存續之兆豐產險公司承受）及被上訴人
    台灣產險公司聯合共保，承保比例依序分別為80％及20％，
    保險期間自94年12月31日起至95年12月31日止，溯及日載明
    為91年12月31日中午12時起，保險範圍包含員工不忠實行為
    等，保險金額為5,000萬元，每一事故伊自負額為損失金額
    10％。95年4月間，伊所屬鹿谷分行行員陳亮文冒用客戶紀
    憲文、鄭宗疆名義，向伊申辦三筆借款，金額分別為100 萬
    元、50萬元及250萬元，經扣除已收回之本金及利息後，伊
    尚受有348萬4,555元之實際損失，已符合「員工之不忠實行
    為」之理賠範圍，被上訴人自應對伊負理賠責任。而伊已於
    95 年5月4日向被上訴人通報出險，並於95年12月8日通知損
    失金額。雖被上訴人於95年12月14日委託香港商羅便士國際
    保險公證人股份有限公司台灣分公司（下稱羅便士公證人公
    司）查勘、公證及理算損失，惟要求伊應先對客戶紀憲文、
    鄭宗疆訴追，俟取得民事確定判決後，即會依法理賠。詎伊
    於98年3月間取得對客戶紀憲文、鄭宗疆之民事確定判決後
    ，被上訴人竟以伊尚未取得對陳亮文之刑事判決，及本案不
    具系爭保險契約簽批事項第20條所約定之理賠先決條件為由
    ，拒絕理賠等情。爰依據系爭保險契約之約定，求為命兆豐
    產險公司給付250萬8,880元本息、台灣產險公司給付62萬
    7,220元本息之判決。
四、被上訴人則以：
（一）依系爭保險契約簽批事項條款第20條約定，自起保日起本
      保險單基本條款第一條條文全部刪除並更改如下：「被保
      險人確實遵照本條款規定為本公司依本保險單負責之先決
      條件，否則發生本保險單承保範圍內之損失時，本公司亦
      不負賠償之責：1.被保險人應具備涵蓋被保險人所有業務
      之管理手冊或規章，明確劃分員工之職責，並督促其確實
      遵行。...」，此為理賠條件，上訴人應證明其已遵照上
      開規定，伊等始負給付保險金之義務。惟依上訴人董事會
      稽核室就陳亮文涉嫌挪用客戶放款款項專案查核報告（下
      稱專案查核報告）所載，上訴人對客戶鄭宗疆、紀憲文之
      借款授信程序，從對保到開戶、刻印、更換印鑑，皆由陳
      亮文一人所為，且上訴人之徵信經辦亦未於貸放款項前，
      依授信規則對客戶紀憲文進行徵信，違反上訴人公司授信
      規則第21條規定：「辦理簽約及對保應由主管指派專人辦
      理，同時應注意內部牽制原則，同一貸放案件之招募人員
      不得指派對保。」，足見上訴人雖有內部控制規定，惟上
      訴人之員工職責劃分不明，且疏於監督所屬員工，以實現
      內部牽制目的，顯然未確實遵行業務之管理手冊或規章，
      此與伊等承保當時評估之風險有極大差異，則依上開簽批
      事項規定，伊等應無給付保險金之責。
（二）縱認伊等有給付保險金之義務，惟上訴人於95年5月4日通
      知出險後，遲至98年6月始提起本件訴訟，已逾保險法第
      65條所規定2年之時效期間，伊等自得拒絕給付。又上訴
      人既主張以取得對客戶紀憲文、鄭宗疆之民事確定判決作
      為時效起算，自無須於95年5月4日向伊等通報出險及請求
      給付保險金，顯見上訴人早已知悉保險事故發生，並已行
      使保險金請求權，消滅時效應從其知悉時開始起算等語，
      資為抗辯。
五、兩造不爭執之事實：（見原審審保險字卷頁第181、182頁，
    本院卷第45頁反面）
（一）上訴人於94年12月27日以自己為被保險人，簽訂系爭保險
      契約，由被上訴人兆豐產險公司、台灣產險公司聯合共保
      ，承保比例依序分別為80％及20％，保險期間自94年12月
      31 日起至95年12月31日止，保險範圍包含員工不忠實行
      為等，保險金額為5,000萬元，每一事故上訴人自負額為
      損失金額10％。依系爭保險契約之銀行業綜合保險基本條
      款第一章承保範圍：「甲、員工之不忠實行為：被保險人
      之員工意圖獲取不當利得，單獨或與他人串謀，以不忠實
      或詐欺行為所致於被保險人財產之損失。」、第三章不保
      項目第6條第2項約定：「上二項損失按實際支出之金額
      . ..減去自此等交易行為所受領之給付額利息、佣金等後
      之餘額決定之。」另依簽批事項條款第2條約定：「本保
      險單所稱員工不忠實行為包含利用其他員工之錯誤、過失
      、疏忽而得逞所致之損失。」、簽批事項條款第20條約定
      ：自起保日起本保險單基本條款第四章一般條款第一條條
      文全部刪除並更改如下：「被保險人確實遵照本條款規定
      為本公司依本保險單負責之先決條件，否則發生本保險單
      承保範圍內之損失時，本公司亦不負賠償之責：1.被保險
      人應具備涵蓋被保險人所有業務之管理手冊或規章，明確
      劃分員工之職責，並督促其確實遵行。」，有銀行業綜合
      保險單、及銀行業綜合保險基本條款、共保簽署、簽批事
      項條款可稽（見原審審保險字卷第10-19頁）。
（二）中國產物保險股份有限公司於簽約後與兆豐產險公司合併
      ，中國產物保險股份有限公司為消滅公司，其一切權利義
      務由存續之兆豐產險公司承受。
（三）上訴人所屬鹿谷分行行員陳亮文於95年4月間冒用客戶紀
      憲文、鄭宗疆名義，向上訴人申辦三筆借款，金額分別為
      100萬元、50萬元及250萬元，共計400萬元，上訴人因而
      受有損失，上訴人就上開借款已收回本金25萬9,810元（
      13萬3,225元+12萬6,585元=25萬9,810元）、利息25萬
      2,294元（1萬3,884元+3萬5,015元+20萬3,395元= 25萬
      2,294元）、違約金883元（1元+579元+303元=883元）、
      貸款帳戶餘額2,458元（290元+2,168元=2,458元）。
（四）上訴人於95年5月4日以銀行業綜合保險出險通知單通知被
      上訴人出險，又於95年12月8日以中人事字第09507013704
      號函通知被上訴人其所受損失金額348萬4,555元，有銀行
      業綜合保險出險通知單、95年12月8日中人事字第
      09507013704號函可稽（見上引卷第52、53頁）。
（五）上訴人起訴請求訴外人紀憲文清償借款，經臺灣南投地方
      法院95年度訴字第220號民事判決、臺灣高等法院臺中分
      院96年度上易字第50號民事判決上訴人敗訴確定；另起訴
      請求訴外人鄭宗疆清償借款，經臺灣南投地方法院95年度
      訴字第221號民事判決、臺灣高等法院臺中分院97年度上
      字第37號民事判決、最高法院98年度台上字第352號民事
      裁定上訴人敗訴確定，有各該裁判足稽（見上引卷第27-5
      1頁）。
（六）上訴人實際損失金額為348萬4,555元，上訴人之自負額為
      34萬8,455元，經扣除自負額後，被上訴人兆豐產險公司
      、台灣產險公司所應分擔之理賠金額，依序分別為250萬
      8,880 元及62萬7,220元。
六、上訴人雖主張陳亮文冒用客戶紀憲文、鄭宗疆名義借貸，致
    伊受有上開損失，係利用其他員工之錯誤、過失、疏忽所致
    ，符合系爭保險契約所稱「員工之不忠實行為」之理賠範圍
    ，且依系爭保險契約簽批事項第20條之約定，伊僅有督促義
    務，伊已提出業務管理手冊及規章，即屬已盡督促義務，因
    員工之疏失而未依上開規則履行，應依保險法第54條第2項
    為有利於被保險人之解釋，故被上訴人不得依系爭保險契約
    簽批事項第20條之約定主張免責云云。為被上訴人所否認，
    並以前揭情詞置辯；且查：
（一）依系爭保險契約簽批事項條款第20條約定可知，自起保日
      起本保險單基本條款第四章一般條款第一條條文全部刪除
      並更改如下：「被保險人確實遵照本條款規定為本公司依
      本保險單負責之先決條件，否則發生本保險單承保範圍內
      之損失時，本公司亦不負賠償之責：1.被保險人應具備涵
      蓋被保險人所有業務之管理手冊或規章，明確劃分員工之
      職責，並督促其確實遵行。2.被保險人除為奉行主管機關
      規定實施櫃員制度以簡化作業手續，於每一次提款金額在
      新台幣伍拾萬元以下及存款交易，可由櫃員單獨處理外，
      其他職責之安排均不得由一位員工自始至終控制全部作業
      程序。3.被保險人對於下列各項財物之保管應確立並貫徹
      執行共同監管制度...。被保險人對下列各項事務之處理
      應確立並貫徹執雙重管制制度...。4.被保險人之營業帳
      戶除由主管機關定期查核外，被保險人亦應對其各營業設
      施（包括電腦作業）每年稽核檢討一次。」，即將被保險
      人即上訴人所有業務之管理手冊或規章、內部監管制度及
      稽核程序均視為系爭保險契約之一部分，如被保險人未遵
      守其業務管理手冊或規章，或內部之稽核監控程序，而遇
      有保險事故所致之損失時，被上訴人等不負賠償責任（見
      上引卷第18頁）。易言之，上述簽批事項條款已取代保單
      條款基本條款，且為被上訴人等依保單條款賠償之先決條
      件，是以，依上開簽批事項條款第20條之約定，上訴人如
      欲請求被上訴人等給付保險金，須證明其確實督促員工履
      行其所有業務之管理手冊或規章或內部稽核監控程序。
（二）按銀行應建立內部控制及稽核制度;其目的、原則、政策
      、作業程序、內部稽核人員應具備之資格條件、委託會計
      師辦理內部控制查核之範圍及其他應遵行事項之辦法，由
      主管機關定之，為銀行法第45條之1所明定。又銀行主管
      機關財政部已依據上開規定之授權，發布「銀行內部控制
      及稽核制度實施辦法」，於第4條第3項定有控制活動與職
      務分工，並於第6條定有關於銀行應建立內部稽核制度等
      規範，亦均對金融機構執行業務之方式有所要求。上訴人
      經營銀行業多年，對於上開規定自不得諉謂不知。其所屬
      鹿谷分行行員陳亮文利用職務之便，分別於93年6月25日
      、93年11月7日及94年9月22日向上訴人申辦三筆借款，金
      額分別為100萬元、50萬元及250萬元，共計400萬元，並
      分別匯入陳亮文冒用客戶紀憲文、鄭宗疆名義所開立之帳
      戶，已如上述，而依上訴人自認，陳亮文之職務原為其鹿
      谷分行行員，依上訴人所訂之管理手冊及規章、授信規則
      ，陳亮文應僅得辦理開戶等相關業務。詎陳亮文竟得以冒
      用客戶紀憲文、鄭宗疆名義開戶、申貸款項，並核貸完成
      ，進而將貸款金額提領。如上訴人確有依據其所訂管理手
      冊及規章、授信規則，要求其所屬職員對於職務內容之分
      配與執行確實遵行所頒行作業之準則，陳亮文應不能趁其
      個人職務之便而申貸成功，取得款項。又倘上訴人已善盡
      確實監管督促之責，衡情應能及時發現冒名申貸，而不致
      遲至95年4月7日經他人寄發匿名信始發現。再上訴人專案
      查核報告就查核事實已表明：「四、經調閱單位及竹山分
      行所提之授信卷宗、借據、開戶資料、傳票彙冊及相關存
      款交易明細表等，並核對交易內容，其內容概述如下：
      1.91.12.26陳文亮利用職務（服務台）之便，變更鄭宗疆
      通訊地址...而見簽人亦為解僱行員陳亮文。...6.核對鄭
      宗疆及紀憲文於鹿谷及竹山分行領現時，部分取條款為陳
      亮文所簽名。」（見上引卷第129頁），檢查意見更載明
      ：「一、依本行授信規則第21條規定:辦理簽約及對保應
      由主管指派專人辦理，同時應注意內部牽制原則，同一貸
      放案件之招募人員不得指派對保，而本案鄭宗疆及紀憲文
      二戶授信案有多筆貸款，招募員與對保均為解僱行員陳亮
      文一人所為，授信作業有欠落實，應予糾正。...」（見
      上引卷第131頁），顯見上訴人任由其職員未確實依作業
      準則執行職務，以達互相牽制之效果，自難認上訴人已明
      確劃分員工職責並確實善盡督促遵行之義務。是上訴人主
      張被上訴人仍應舉證證明上訴人有何違背簽批事項第20條
      約定之情事云云，殊非可取。準此，上訴人既違反主管機
      關相關之命令，未確實履行督促內部業務管理之義務，則
      依兩造所簽訂系爭保險契約簽批事項約定之上開先決條件
      ，上訴人即不得請求被上訴人給付系爭保險金。
（三）次按保險契約之解釋，應探求契約當事人之真意，不得拘
      泥於所用之文字；如有疑義時，以作有利於被保險人之解
      釋為原則。經查，系爭保險契約簽批事項條款第1條之目
      的在促使被保險人督導其員工遵守『雙重管制』『共同監
      督』制度，並以此原則建立所有業務之管理手冊或規章，
      並以確實遵行規章或管理手冊及明確劃分員工之職責，為
      保險人依保險單負責之先決條件，並經雙方同意，將保險
      契約第四章一般條款第1條條文變更，其批改之目的，在
      取代原第1條條文，原第1條條文既係『基本條款』，取代
      之簽批事項條文當然係『基本條款』，而非『特約條款』
      ，雙方既合意為『基本條款』，自不可能於訴訟中變更為
      特約條款，且保險人要求被保險人履行之注意義務，實際
      上均係法律或主管機關所規定之基本注意義務，並未有任
      何額外之要求，本件尚無適用保險法第54條第2項疑義解
      釋原則之情形。
（四）復按要保人或被保險人，對於保險標的物未盡約定保護責
      任所致之損失，保險人不負賠償之責，保險法第98條第1
      項亦定有明文。又銀行應建立內部控制及稽核制度，而依
      上所述，被上訴人要求上訴人履行之上開注意義務，均為
      法律或主管機關所規定之基本注意義務，並未有任何額外
      要求。足見上訴人主張系爭保險契約簽批事項之約定，違
      反保險法第54條之1第1款、第3款所定免除或減輕保險人
      依保險法應負之義務，並加重被保險人之義務，依訂約時
      情形顯失公平，該部分約定應屬無效云云，自無可取。
七、綜上所述，上訴人依據系爭保險契約之約定，請求被上訴人
    兆豐產險公司給付250萬8,880元，被上訴人台灣產險公司給
    付62萬7,220元，及均自起訴狀繕本送達之翌日起至清償日
    止，按年息5％計算之利息，均屬不應准許。從而原審所為
    上訴人敗訴之判決，並無違誤，上訴論旨仍執前詞指摘原判
    決不當，求予廢棄改判，為無理由。
八、至兩造其餘之攻擊或防禦方法及未經援用之證據，經斟酌後
    ，認為均不足以影響本判決之結果，自無逐一詳予論駁之必
    要。併此敘明。
據上論結，本件上訴為無理由，依民事訴訟法第449條第1項、第
78條，判決如主文。
中    華    民    國    99    年    5     月    4     日
                  民事第六庭
                        審判長法  官 林鄉誠
                              法  官 梁玉芬
                              法  官 張  蘭
正本係照原本作成。
如不服本判決，應於收受送達後20日內向本院提出上訴書狀，其
未表明上訴理由者，應於提出上訴後20日內向本院補提理由書狀
（均須按他造當事人之人數附繕本）上訴時應提出委任律師或具
有律師資格之人之委任狀；委任有律師資格者，另應附具律師資
格證書及釋明委任人與受任人有民事訴訟法第466條之1第1項但
書或第2項（詳附註）所定關係之釋明文書影本。
中    華    民    國    99    年    5     月    13    日
                              書記官 黃麗玲
附註：
民事訴訟法第466條之1（第1項、第2項）：
對於第二審判決上訴，上訴人應委任律師為訴訟代理人。但上訴
人或其他法定代理人具有律師資格者，不在此限。
上訴人之配偶、三親等內之血親、二親等內之姻親，或上訴人為
法人、中央或地方機關時，其所屬專任人員具有律師資格並經法
院認為適當者，亦得為第三審訴訟代理人。

司法院資訊處製作；財團法人民間司法改革基金會備份。
